【裁判字號】    97,消債更,509
【裁判日期】    971030
【裁判案由】    更生事件
【裁判全文】
臺灣臺南地方法院民事裁定           97年度消債更字第509號
債務人  乙○○
上列當事人因消費者債務清理事件聲請更生，本院裁定如下：
    主    文
聲請駁回。
聲請費用由債務人負擔。
    理    由
一、本件聲請意旨略以：債務人有不能清償債務之情事，且無擔
    保或無優先權之債務總額未逾 新台幣（下同）1,200萬元，
    復未經法院裁定開始清算程序或宣告破產，前雖與債權金融
    機構成立債務協商，約定每月償還29,500元，然債務人每月
    薪資65,000元，另須負擔玉井農會利息、友人借款、家人扶
    養費導致嚴重入不敷出，不得已於繳款18期後，於民國96年
    12月放棄協商繳款。債務人因而無法履行原協商方案，為此
    ，依消費者債務清理條例提出本件更生之聲請等語。
二、按聲請更生或清算不合程式或不備其他要件者，法院應以裁
    定駁回之，但其情形可以補正者，法院應定期間先命補正，
    消費者債務清理條例第8條 定有明文。次按債務人與金融機
    構協商成立者，不得聲請更生或清算，但因不可歸責於己之
    事由，致履行顯有重大困難者，不在此限；本條例施行前，
    債務人依金融主管機關協調成立之中華民國銀行公會會員辦
    理消費金融案件無擔保債務協商機制與金融機構成立之協商
    ，準用前項之規定，消費者債務清理條例第151條第5項、第
    6項亦分別有明文規定。 衡諸債之關係，係以當事人間之信
    賴關係為基礎，為社會經濟組織之重要支柱，故當事人於以
    法律行為追求自己之利益之際，亦應顧及對方之利益，並考
    量債權債務在社會上之作用，本於誠實及信用之原則，行使
    債權及履行債務。是對於已陷入經濟上困境之消費者，若任
    其於惡性循環之債務窘境中生存，將衍生嚴重之社會問題，
    難以維持安定之社會經濟秩序，故為兼顧債權人、債務人雙
    方之利益，對陷於經濟上困境之消費者，乃允其於消費者債
    務清理條例施行後，得選擇以重建型之更生程序或清算型之
    清算程序清理其債務，藉以妥適調整債務人與債權人及其他
    利害關係人間之權利義務關係，保障債權人獲得公平受償，
    並謀求消費者經濟生活之重建復甦機會。惟對於已與金融機
    構協商成立，或於本條例施行前，已依金融主管機關協調成
    立之中華民國銀行公會會員辦理消費金融案件無擔保債務協
    商機制與金融機構成立協商之債務人，若非因不可歸責於己
    之事由，致履行顯有重大困難，僅係為圖謀減免債務，而不
    為債務之履行，自有違債權契約為誠信契約之本旨，故依消
    費者債務清理條例第151條第6項 準用同條第5項前段之規定
    ，不得聲請更生或清算，始能避免肇致道德危險。
三、經查：
  (一)債務人前於消費者債務清理條例施行前，依金融主管機關協
    調成立之中華民國銀行公會會員辦理消費金融案件無擔保債
    務協商機制與金融機構成立債務協商， 雙方約定自95年6月
    起，分120期， 每月應償還款項合計為29,500元，至全部清
    償為止，直至97年1月毀諾， 有債權銀行提出陳報狀、協議
    書及無擔保債務還款計劃為證，堪信為真實。是以本件債務
    人須有不可歸責於己致履行顯有重大困難之事由時，向本院
    聲請更生或清算始為適法。
  (二)債務人雖主張其現每個月收入約65,000元，但每月必要支出
    包含個人生活費80,00元、 交通費10,000元、扶養費15,000
    元、農會貸款利息8,800元，債務人實無法履行原協商方案
    ，為此應許其聲請更生等語，惟查：
  1.債務人主張每月收入為65000元， 然為適當反應債務人收入
    情形應以全年各項所得總額為依據，經查債務人96年所得總
    共計1,040,564元， 有96年度各類所得扣繳暨免扣繳憑單在
    卷足憑，可知債務人平均每月收入應為86,713元始為適當。
  2.債務人主張其每月必要支出包括個人生活費8,000元、 交通
    費10,000元、農會貸款利息8,800元、 民間借貸每月10,000
    元。其中農會貸款利息支出及民間借貸支出，業據債務人提
    出玉井鄉農會存摺內頁影本、建物土地登記謄本在卷足憑，
    應可採信。而交通費支出，本院經考量債務人工作地點位於
    金門，且每月兩次往返臺灣本島，亦為合理，因此債務人主
    張每月交通費10,000元應可採認。另個人生活費，經參酌台
    灣省97年每月每人最低生活費係9, 829元，有內政部歷年最
    低生活費一覽表1份在卷可稽， 是本院認債務人每月基本生
    活費用以9,829元為適當。
  3.債務人主張每個月支出扶養費15,000元，包含父親甲○○、
    母親買余樹丹、姐姐買秀淑各支出扶養費3,000元、8,000元
    、4000元。 然查，甲○○名下有現值7,679,004元之不動產
    ，有債務人提供之甲○○財政部國稅局財產歸屬清單在卷足
    憑，可知甲○○名下有相當資產應無受扶養之必要。另債務
    人主張買秀淑扶養支出，依民法第1115條可知若扶養義務人
    有數人時，應先由直系血親尊親屬負擔扶養義務，且買秀淑
    之直系血親甲○○名下有相當資產，應可足以負擔買秀淑之
    扶養費用，故債務人主張買秀淑扶養費用支出本院不予採認
    。經參酌96年度綜合所得稅受扶養人每人免稅額77,000元計
    算每人每月基本生活所需約6,500元為適當。 準此，本院認
    買余樹丹每月基本生活費用以6,500元計算為適當。 又買余
    樹丹扶養費用須由扶養義務人三人（甲○○、乙○○、買國
    泉）共同分擔，故本院認債務人為買余樹丹之扶養費用以每
    月2,166元為已足。
  (三)綜上，債務人平均每月收入約86,713元，扣除債務人每月必
    要支出合計約40,795元（計算式：9,829＋8,800＋10,000＋
    2,166＝40,795）後，剩餘45,918元， 尚足夠履行債務人依
    債務協商約定每月應償還之款項29,500元。是債務人主張其
    每月收入扣除必要支出後，已無法支付依債務協商約定每月
    應償還之款項，其係因不可歸責於己之事由，致履行上開協
    商顯有重大困難云云，自不足採。
四、綜上所述，債務人於消費者債務清理條例施行前，既已與金
    融機構之債權人依金融主管機關協調成立之中華民國銀行公
    會會員辦理消費金融案件無擔保債務協商機制成立協商，且
    又無因不可歸責於己致履行顯有重大困難之事由，則其聲請
    更生，顯然違背消費者債務清理條例第151條第6條準用同條
    第5項前段之規定，且上開欠缺又屬無從補正。 從而，依上
    開說明，應予駁回其更生之聲請，爰裁定如主文。
中    華    民    國    97    年    10    月    30    日
                        臺灣臺南地方法院民事第一庭
                                法  官  王 獻 楠
上為正本，係照原本作成。
如不服本裁定，應於裁定送達後10日內向本院提出抗告狀（須附
具繕本），並應繳納抗告費新台幣1,000元。
中    華    民    國    97    年    10    月    30    日
                                書記官  李 靜 怡


司法院資訊處製作；財團法人民間司法改革基金會備份。
